臺灣臺南地方法院民事判決　　　　　　　96年度簡上字第56號
上　訴　人　丁○○○
訴訟代理人　丙○○
　　　　　　乙○○
被 上訴 人　己○○
　　　　　　　　　　　4號
訴訟代理人　甲○○
上列當事人間請求給付借款事件，上訴人對於中華民國96年2月5
日本院新市簡易庭 95年度新簡字第551號第一審判決提起上訴，
本院於民國96年7月17日言詞辯論終結，判決如下：
　　主　文
上訴駁回。
第二審訴訟費用新臺幣柒仟玖佰參拾伍元由上訴人負擔。
　　事  實
壹、上訴人方面：
一、聲明：求為判決：（一）原判決不利於上訴人部分廢棄。（
    二）第1項廢棄部分， 被上訴人在第一審之訴及假執行之聲
    請均駁回。
二、陳述：除與原判決記載相同者，茲引用外，補稱：
（一）原審法院判決被上訴人得依系爭借款契約書請求上訴人返
      還新臺幣（下同）490,000元及利息之理由， 無非係認上
      訴人簽名之借款契約書已載明收訖無訛，且多次匯款與被
      上訴人，應認系爭借款契約有他種欠款存在之情事云云，
      然細究該判決內容，明顯可見其認事用法有所違誤。系爭
      借款契約書雖載明借款「已由乙方（即上訴人）親自收訖
      無訛。」，然依證人黃玉華證詞，上訴人於訂約當天確實
      未受領被上訴人1,040,000元， 該借款契約自屬不成立，
      蓋：
  １、按「稱消費借貸者，謂當事人一方『移轉』金錢或其他代
      替物之所有權於他方，而約定他方以種類、品質、數量相
      同之物返還之契約。」，民法第474條第1項定有明文。次
      按「消費借貸，為要物契約，須以金錢或其他代替物之交
      付為構成要件，如對於交付之事實有爭執，自應由主張已
      交付之貸與人負舉證責任， 此觀民法第474條規定自明。
      」，有最高法院79年度台上字第2722號民事裁判要旨可資
      參照。可知，當事人一方主張他方應依借貸契約返還借款
      ，經他方否認時，該一方需就雙方有成立借貸契約合意及
      金錢或其他代替物之交付事實負舉證責任。
  ２、再按「金錢借貸契約，固屬要物契約，應由貸與人就交付
      金錢之事實負舉證之責，但若貸與人提出之借用證內，經
      載明借款額，當日親收足訖無訛者，要應解為貸與人就要
      物性之具備，已盡舉證責任。」，固有最高法院69年度台
      上字第3546號民事判例可參，始不論該號判例因經最高法
      院90年度第4次民事庭會議決議刪除而可否加以援用， 縱
      使借用證（借貸契約）中載明當日親收足訖無訛字樣，亦
      僅係解為當事人之一方就要物性之具備，盡其舉證責任，
      惟非表示他方當事人不得舉反證加以推翻，以否認交付金
      錢之事實及借貸契約之成立。
  ３、查系爭借款契約書第1條約款中雖載明 「已由乙方（即上
      訴人）親自收訖無訛」，如不論該契約內容並非係上訴人
      本於自由意志下所簽，而依被上訴人於原審所傳訊之證人
      黃玉華於原審證稱：「（當初有無看到原告〈即被上訴人
      〉拿錢給被告〈即上訴人〉？）沒有。」，可知被上訴人
      於簽約當日實際上並未交付1,040,000元與上訴人， 故即
      使系爭借款契約書第1條約款中載明 「已由乙方（即上訴
      人）親自收訖無訛」等字樣，亦不足以證明系爭借貸契約
      已具備要物性，則系爭借款契約應屬不成立，被上訴人自
      不得依該借款契約請求上訴人返還借款。
（二）雙方並無他項債權債務關係存在，且無以他項債務作為系
      爭借款契約標的之合意，蓋：
  １、按「金錢借貸契約，固屬要物契約，但如因買賣或其他原
      因，借用人以其對於貸與人所負之金錢債務，作為金錢借
      貸所應交付之金錢，而合意成立消費借貸，亦應解為已具
      要物性。」，固有最高法院61年度台上字第2177號民事判
      例可參， 姑不論該號判例因經最高法院90年度第4次民事
      庭會議決議刪除而可否加以援用。而依民法第474條第2項
      規定「當事人之一方對他方負金錢或其他代替物之給付義
      務而約定以之作為消費借貸契約之標的者，亦成立消費借
      貸」，可知消費借貸契約，除可籍由雙方合意及金錢或其
      他代替物之交付而成立外，若當事人間已存有金錢或其他
      代替物之給付義務，亦可將該給付義務定以之作為消費借
      貸契約之標的，而成立消費借貸契約，惟主張成立此種消
      費借貸契約者，自應就雙方有存有金錢或其他代替物之給
      付義務，及雙方有將此給付義務作為消費借貸契約之標的
      而成立消費借貸契約之合意，負舉證責任。
  ２、觀諸系爭借款契約書所載文義，通篇遍尋不著雙方有就已
      存有金錢或其他代替物之給付義務為標的而成立該系爭借
      款契約之字義，系爭借款契約書第1條約款中雖有載明「
      已由乙方親自收訖無訛」字樣，惟該字樣係空白契約書定
      型化約款所使用之文字，用以減輕一般金錢消費借貸契約
      下，貸與人就交付金錢事實之舉證責任，並無法用以證明
      、解釋當事人就雙方已存有金錢或其他代替物之給付義務
      ，作為消費借貸契約之標的而成立消費借貸契約之意思，
      今上訴人否認被上訴人有交付1,040,000元之事實， 亦否
      認雙方間存有金錢或其他代替物之給付義務，更否認雙方
      有將此前給付義務作為消費借貸契約之標的而成立消費借
      貸契約之合意，原審判決未察，逕以該字樣擴大解釋成上
      訴人已承認確有他種欠款存在，其認定顯有不當，自應予
      廢棄。
  ３、被上訴人提起訴訟前，曾發存證信函與上訴人表示，上訴
      人於90年間因投資股票失利，由渠以所有權狀向銀行借款
      1,040,000元幫助上訴人， 而後提起訴訟時則主張上訴人
      於87年向渠借貸1,040,000元， 而訴訟中又稱係因雙方共
      同投資股票失利，上訴人應承擔之損失額云云。另雙方胞
      弟即被上訴人於原審法院聲請傳訊之證人楊炎坤則稱：「
      （為快何會寫借款契約書？）寫契約的代價就是以前將存
      摺及印章交給被告使用， 其中已經短差了1,040,000元。
      」，由此可知，縱使認為系爭借款美約書係以他項債務為
      標的所成立（假設語氣），則被上訴人所主張之「他項債
      務」之內容究竟為何？台灣中小企業銀行貸款與渠所主張
      雙方間借款契灼關係有何關聯？不僅前後反覆，說理不清
      ，亦未有任何舉證，自無可採。
（三）被上訴人於答辯狀所稱上訴人係因投資股票，而央求其出
      面向銀行借款、銀行存摺、證券簿及印章均由上訴人保管
      、股票投資事宜均由上訴人處理等事，均非事實，蓋：
  １、被上訴人曾向臺灣中小企業銀行辦理貸款，係為用以自己
      投資股票之用（上訴人起初並不知情），被上訴人當初念
      及姊妹之情，且其所有房屋尚有高額貸款，為使被上訴人
      順利貸到款項，方擔任該貸款之連帶保證人。由於被上訴
      人所從事並非正當行業，且須獨力扶養四子，而上訴人既
      係連帶保證人，為免因未繳銀行本息而遭銀行追償，始接
      續由自己或被上訴人女兒將款項以轉帳、劃撥或直接交與
      被上訴人或其女，由渠等繳交銀行。被上訴人今竟指稱該
      借款係為供上訴人投資股票之用，非僅未感念上訴人救助
      之恩，尚為自上訴人處取得不當利益而扭曲事實，顯不足
      取。
  ２、被上訴人主張曾於民國90年11月間將投資股票出售之餘款
      2分之1，匯入上訴人之子陳建華之帳戶內，並非事實，蓋
      該筆匯款係上訴人之子陳建華與被上訴人間之金錢往來行
      為，與其所稱股票投資餘款無任何關聯，亦與上訴人無關
      。另被上訴人佯稱訴外人陳建華要求被上訴人以現金交易
      方式交付車款，但陳建華長期在臺北工作，如何需以如此
      麻煩方式收取現金，且陳建華係將車子賣給被上訴人，為
      何又與另一訴外人楊再德有關，如被上訴人認定有交付之
      事實，因口說無憑，請被上訴人證明有給付事實（如收據
      或匯款單據）以實其說。
（四）被上訴人主張雙方所簽立之系爭借貸契約，係源於當初被
      上訴人提供 1,000,000元與上訴人共同投資股票之債務云
      云，惟查：
  １、被上訴人於答辯狀稱， 渠於87年5月11日間向臺灣中小企
      業銀行成功分行借款2,000,000元， 於該筆貸款撥款後，
      與上訴人協議共同投資1人1,000,000元云云。然依被上訴
      人中國信託商業銀行永康分行000000000000號交易明細所
      載內容可知， 自87年5月起自91年10月底該帳號結清為止
      ，未曾有2,000,000元之額度以現金、 轉帳或匯款方式存
      入該帳號內，且以最接近前述貸款撥款之87年5月、6月份
      觀之， 例如87年5月13日、5月19日及6月I2日雖曾分別以
      匯兌方式存入該帳號l,320,0O0元、 610,000元及250,000
      元， 惟隨即於各當日以轉帳方式自該帳號內將1,331,647
      元、603,274元及258,868元轉出， 故即使前述3筆金錢確
      係前述貸款而來，亦足證明未供在投資股票上，更可說明
      被上訴人稱渠貸款供雙方投資股票之用，顯非事實。另依
      日陞證券股份有限公司所提供開戶資料可知，被上訴人於
      該公司開戶，均係以自己名義為之，上訴人毫無權限介入
      ，而證券款項出入皆在被上訴人前述中國信託帳號內，則
      渠所稱上訴人設定為出人賣股票之人，負責共同投資事宜
      ，亦非事實。
  ２、被上訴人另稱90年10月間雙方協議將股票集賣，結算之金
      額各分配一半，上訴人應得部分則匯入上訴人之子銀行帳
      戶中云云。經查，依日陞證券股份有限公司回函所知，被
      上訴人持該公司開戶購買之股票於90年10月間已全部脫手
      ，共賣得394,216元， 再依被上訴人中國信託商業銀行永
      康分行000000000000號交易明細所載內容可知，前述款項
      係於90年10月31日、90年11月1日、90年11月28日及90年1
      1月29日分別入帳，被上訴人雖於90年11月I日以轉帳方式
      將194,282元轉給陳建華， 惟該筆轉帳款並非90年10月31
      日、90年11月1日入帳款共388,138元之一半，亦非所有股
      票集賣款之一半197,108元， 故被上訴人所稱即非事實，
      且既然被上訴人稱證券簿、存摺、印章皆交由上訴人保管
      、處理，又何有由被上訴人之女將股票集賣、轉帳股票集
      賣款之可能及需要，由此更可見被上訴人所稱證券簿、存
      褶、印章皆交由上訴人保管一事，並非實在。
（五）被上訴人主張上訴人之女丙○○曾匯款20,000元代為償付
      繳交銀行利息，可證明兩者間有借貸契約存在云云，惟查
      ：訴外人丙○○匯款20,000元係被上訴人以急需用錢為由
      ，向丙○○所為之借款，若依被上訴人所稱係為繳交銀行
      利息，惟利息依渠所言為11,600元，則丙○○又何需匯款
      20,000元，且依被上訴人中國信託商業銀行永康分行上揭
      交易明細所載內容可知， 丙○○於90年11月1日電匯後，
      被上訴人旋即於 90年11月2日以20,000元整數提領之，在
      在說明該筆匯款並非為上訴人代繳利息之用，亦不足以證
      明雙方有借貸契約存在。
（六）證人楊炎坤雖為雙方之弟弟，卻與上訴人關係較為疏離，
      而與被上訴人較為密切，且渠可謂係此次雙方糾紛之始作
      始作俑者之一，故所為證詞明顯偏袒被上訴人，實不足為
      奇。其次，其於審理中，渠先答稱雙方並無債務糾紛，後
      又稱有股票投資糾紛，於第一審法院則稱雙方因銀行存摺
      、印章寄放糾紛，前後證述皆不同。再者，渠已承認系爭
      借貸契約書為渠事先所提供，且除雙方姓名、身份證及地
      址外，均係由渠所填寫，若上訴人係在自由意識下，且又
      識字，自可由被上訴人自行約定，何需由被上訴人夥同多
      人、聲勢浩大至上訴人家中洽談，並交由與上訴人關係疏
      離之人代筆，此明顯有違常情。另外，人身保險單屬於個
      人極為私密之事，若雙方有百萬債務存在，有契約書為憑
      即足，上訴人及將來繼承人自應依約負責，又何需牽扯上
      訴人所投保人壽保險契約，於契約定明由上訴人人壽保險
      受益人償還？遑論是不確定有哪些保險公司保險契約之約
      定（若係上訴人自願，會無法確定有哪幾家保險公司？）
      ？因此，上訴人確係在被威脅、非自願之情況，與被上訴
      人簽署系爭借貸契約書，被上訴人自不得據以向上訴人請
      求返還借款。
（七）又自日陞證券公司所回復之資料，委託買賣證券託契約僅
      清楚記載被上訴人一人為證券買賣委託人，且其營業員庚○○之陳報狀亦陳稱上訴人未參與股票買賣一事，故上訴
      人根本不能代為買賣被上訴之股票，是此一重要證據，即
      足以破除被上訴人再三誣賴上訴人有代為操作其股票買賣
      之說詞。再依被上訴人稱其資金皆用於股票投資，未何從
      未有2,000,000元資金同時於帳戶中， 且於被上訴人股票
      帳戶中投資虧損僅約1,300,000元，依理應尚剩餘700,000
      元，且應匯款350,000元至上訴人帳戶， 但自被上訴人之
      中國信託銀行帳戶內僅餘約390,000元， 更有數次日常提
      領現金花用之紀錄，若真如被上訴人所言其有將其證券簿
      、存褶、印章皆交由上訴人保管及處理，為何可由被上訴
      人自該帳戶自由提領現金及自由轉出大筆金額之事實，然
      不見有任何一筆金錢是交給上訴人之紀錄，可見被上訴人
      根本未將其證券簿、存褶、印章皆交由上訴人保管及處理
      ，是以依被上訴人之帳戶明細即可證明被上訴人所言與事
      實不符。
（八）綜上所述，被上訴人主張上訴人系爭借貸契約成立之前提
      事實， 即上訴人與其共同向銀行借款2,000,000元投資股
      票而分擔股票失利而簽訂，但自法院調查出之證據完全無
      如被上訴人所主張有2,000,000元投資股票之事實、 設定
      上訴人有代為橾作其股票買賣之證據、將其證券簿、存褶
      、印章皆交由上訴人保管及處理之情形，及其股票投資虧
      損也非如被上訴人所言，則事實證明被上訴人所主張之詞
      全為恣意胡亂指摘之詞，自不得再任由被上訴人向上訴人
      予取予求詐騙上訴人金錢。為此，懇請駁回被上訴人請求
      之判決等語。
三、證據：除援用第一審所提證據外，提出中華民國身心障礙手
    冊2份為證。
貳、被上訴人方面：
一、聲明：求為判決駁回上訴。
二、陳述：除與原判決記載相同者，茲引用之外，補稱：
（一）上訴人於87年因投資股票向被上訴人借貸 1,040,000元，
      上訴人請求被上訴人用位於臺南縣永康市東灣里之住宅向
      銀行借貸， 因念及姐妹情誼被上訴人於87年5月11日向台
      灣中小企業銀行成功分行借貸2,000,000元， 連帶保證人
      為上訴人， 並將其中之1,000,000元借貸與上訴人，另在
      上訴人訴說股票投資報酬率高下，被上訴人也將自己向銀
      行借貸之1,000,000元委託上訴人投資， 雙方協議上訴人
      向被上訴人借貸之1,000,000元須按期支付利息。
（二）被上訴人念及姐妹情誼，相信上訴人的人格，將台灣企業
      銀行成功分行借貸2,000,000元存摺、日陞證券公司之證
      券簿和印章交付於上訴人。 日後兩造於90年9月24日在上
      訴人宅中， 雙方在和協自願下簽訂借款契約書1,040,000
      元1紙（期間另向被上訴人借現金40,000元）， 當時有證
      人楊炎坤、黃玉華、甲○○在場，兩造間之借款契約是存
      在成立的。 再者該契約書上手寫之第7項：「本人（乙方
      ）丁○○○在此聲明，在借貸期間如有身體遭遇不測時，
      致無法按約繳納借款，則此借款必須全權委託子女陳建華
      、乙○○負責處理提前償還借款，而乙方在台灣所投保之
      所有保險公司如新光人壽、三商美邦人壽．．．在台所有
      壽險公司之指定受益人必須償還本借款新臺幣壹佰零肆萬
      元。」，係依上訴人之意思，由證人楊炎坤所寫並由上訴
      人按指印，其乙方姓名、身份證字號及地址均由上訴人親
　　　自手寫按指印。 嗣於上揭貸款金額清償至630,000元時，
  　　上訴人建議本息平均攤還，被上訴人遂以上揭住宅向台灣
   　 中小企業銀行成功分行辦理轉貸630,000元， 惟上訴人僅
      清償其中部分借款， 餘490,000元，未料屆期不為清償，
  　　一再催索均置之不理。
（三）被上訴人曾於 95年3月29日寄發郵局存證信函催告上訴人
      清償借款，上訴人回函中亦承認簽訂借款契約書及按期支
      付銀行本金和利息。又上訴人曾撥電話與被上訴人之女兒
      甲○○，明確說出尚欠40幾萬元，由此可證明上訴人早已
      承認此筆債務。另上訴人於借貸期間每月按期給付銀行本
      金利息，繳納方式係以現金交付與被上訴人之女兒甲○○
      或至台灣中小企銀開元分行以被上訴人之名無褶存款憑條
      ，上面筆跡為被告親筆書寫繳納或委託行員代寫，證明上
      訴人已承認借貸關係存在之事實。再者，兩造間尚有共同
      股票，於90年10月協議將所有股票集賣，結算之金額各分
      配一半，被上訴人之女兒甲○○詢問上訴人是否將分配之
      金額償還銀行借貸，上訴人要求暫不還銀行借貸，指定匯
      入其兒子陳建華之中國信託商業銀行帳戶，被上訴人之女
      兒甲○○於90年10月29、30日將全部股票集賣，於90年11
      月1日將上訴人分配之款項匯入陳建華帳戶，匯入之金額
      是股票集賣之2分之1無誤。
（四）上訴人於上訴理由(三)狀第1頁（一）提出「87年5月13日、
      5月19日及6月12日雖分別以匯兌方式存入中國商業銀行永
      康分行000000000000帳號1,320,000元、610,000元及250,
      000元，惟隨即於各當日以轉帳方式自該帳號內將1,331,6
      47元、603,274元及258,868元轉出， 故即使前述3筆金錢
      確係前述貸款而來，亦足證明亦未供在投資股票上」，亦
      非事實。 可從日陞證券有價買賣對帳單中看出前述3筆確
      實是集賣股票之事實。
（五）上訴人辯稱其女丙○○於 90年11月1日所匯入20,000元是
      因「被上訴人向其表示緊急需週轉，不忍拒絕始依被上訴
      人之指示匯入被上訴人之帳戶．．．上訴人之女表示將向
      被上訴人請求返還上述借款」。 又於本審上訴理由(三)第2
      頁第2點辯稱 「被上訴人以急需用錢為由向丙○○所為之
      借款．．．」。 然又於96年5月25日庭期，由丙○○告知
      庭上「是被上訴人女兒甲○○向其借款，因念及姐妹關係
      才匯其20,000元，此借款後來以丙○○向甲○○招攬保險
      以20,000元保費扣除償還」，以上說法不僅前後反覆，憑
      空捏造，應不予以採信。
（六）依上訴人辯稱「被上訴人90年11月1日以轉帳方式將19,42
      82元轉給陳建華，此筆款項實係被上訴人為清償與陳建華
      間之債務關係之用」，被上訴人從來未與陳建華有債務關
      係， 又於89年8月29日甲○○向陳建華購買二手豐田汽車
      以現金160,000元或170,000元購買，此款項甲○○向訴外
      人楊再德暫借160,000元或170,000元給陳建華，陳建華有
      向其舅舅楊再德表示要以現金交付，不可分期等語置辯。
三、證據：除援用第一審所提證據外，提出日陞證券股份有限公
    司有價證券買賣價帳單1紙為證，並聲請訊問證人楊炎坤、
    戊○○、庚○○。
參、本院依職權函請台灣中小企業銀行成功分行及開元分行查詢
    被上訴人在該分行辦理貸款情形，及函請中國信託商業銀行
    永康分行查詢被上訴人在該分行之帳戶交易情形，暨函請日
    陞證券股份有限公司查詢上訴人與被上訴人在該公司開戶為
    股票交易之情況。
　　理　由
一、本件被上訴人起訴（本件被上訴人原聲請對上訴人核發本院
    95年度促字第33246號支付命令， 經上訴人於法定期間合法
    提出異議，依法以原告支付命令之聲請，視為起訴）主張：
    上訴人於87年間因投資股票而向被上訴人借款，被上訴人遂
    以其位於臺南縣永康市東灣里之住宅， 於87年5月11日邀同
    上訴人擔任連帶保證人，向台灣中小企業銀行成功分行借貸
    2,000,000元，其中1,000,000元借與上訴人，另在上訴人訴
    說股票投資報酬率高之下， 被上訴人亦將另1,000,000元委
    由上訴人投資買賣股票，雙方並協議上訴人向被上訴人借貸
    之1, 000,000元須按期支付銀行利息，另被上訴人再借與上
    訴人40,000元之現金，被上訴人合計共借與上訴人1,040,00
    0元。兩造後於90年9月24日以前揭借款未償還為由，由上訴
    人另簽立借款契約書與被上訴人，載明上訴人向被上訴人借
    款1,040,000元，借款期限2年，應於92年10月23日清償。嗣
    於上揭貸款金額清償至630,000元時， 上訴人建議本息平均
    攤還，被上訴人遂以上揭住宅向台灣中小企業銀行成功分行
    辦理轉貸630,000元， 惟上訴人僅清償其中部分借款，尚餘
    490,000元未償還，爰請求上訴人應清償被上訴人借款餘額4
    90,000元，及自92年10月23日起至清償日止，按週年利率百
    分之5計算之利息。並聲明：上訴人應給付被上訴人490,000
    元，及自92年10月23日起至清償日止， 按週年利率百分之5
    計算之利息等語。
二、上訴人則以： 上訴人確實未於90年9月24日系爭借款契約書
    簽訂日向原告借款1,040,000元， 被上訴人亦未曾交付上開
    款項與上訴人， 兩造間並無系爭1,040,000元金錢借貸關係
    存在。系爭借款契約書係被上訴人向上訴人誆稱上訴人之夫
    與其共同投資股市虧損，要求上訴人必須賠償其損失，因被
    告之夫當時業因中風成為植物人，且被上訴人與其弟及其女
    至上訴人家中，當時家中僅有上訴人及1名幼兒， 在被上訴
    人等人威逼、恐嚇之脅迫下所簽立。又上訴人並未向被上訴
    人借貸1,040,000元與其共同投資買賣股票， 且兩造間並未
    有將被上訴人主張之上訴人對其之 1,040,000元金錢給付義
    務，作為消費借貸契約之標的而簽立系爭借款契約書之合意
    ，被上訴人請求上訴人應給付借款餘額490,000元， 及自92
    年10月23日起至清償日止， 按週年利率百分之5計算之利息
    ，自屬無據，應予駁回等語，資為抗辯。
三、被上訴人主張上訴人於87年間因投資股票而向被上訴人借款
    共計1,040,000元，嗣兩造於90年9月24日以前揭借款未償還
    為由，由上訴人另簽立借款契約書與被上訴人，載明上訴人
    向被上訴人借款1,040,000元，借款期限2年，即應於92年10
    月23日清償，惟上訴人僅清償其中部分借款 ，尚餘490,000
    元未償還等情，則為上訴人所否認，並以前揭情詞置辯。是
    本件之爭點厥為（一）系爭借款契約書是否係上訴人受脅迫
    下所簽立？（二）上訴人是否因投資股票而向被上訴人借款
    共計1,040,000元，嗣並以前揭借款未償還為由， 以上訴人
    對被上訴人之該1,040,000元金錢給付義務， 作為消費借貸
    契約之標的而簽立系爭借款契約書？茲分述本院得心證之理
    由如下：
（一）系爭借款契約書是否係上訴人受脅迫下所簽立部分：
  １、按當事人主張有利於己之事實者，就其事實有舉證之責任
      ，民事訴訟法第277條前段定有明文。 次按當事人主張其
      意思表示係因被詐欺或脅迫而為之者，應就其被詐欺或被
      脅迫之事實，負舉證之責任（最高法院95年度台上字第29
      48號判決意旨參照）。查本件被上訴人所提出據以證明兩
      造間確存有金錢借貸關係之系爭借款契約書1份 （見原審
      卷第22頁），上訴人並不爭執其上「楊錦桃」簽名之真正
      ，惟辯稱：系爭借款契約書係被上訴人向上訴人誆稱上訴
    　人之夫與其共同投資股市虧損，要求上訴人必須賠償其損
      失，因被告之夫當時業因中風成為植物人，且被上訴人與
      其弟及其女至上訴人家中， 當時家中僅有上訴人及1名幼
      兒，在被上訴人等人威逼、恐嚇之脅迫下所簽立云云。然
      揆之前揭關於此部分舉證責任分配之說明，上訴人自應就
      其因遭被上訴人等人脅迫才簽立系爭借款契約書之事實負
      舉證之責。
  ２、經查，證人即系爭借款契約書簽立時在場之人即兩造之弟
      楊炎坤於原審及本院審理時到庭結證：上訴人簽立系爭借
      款契約書時，並無遭受任何脅迫之情事等語（見原審卷第
      56頁；本院卷第91頁），另一證人即系爭借款契約書簽立
  　　時亦在場之人即兩造之友人黃玉華於原審，亦未證述上訴
    　人簽立系爭借款契約書時，有何遭受脅迫之情事（見原審
      卷第54頁、第55頁），而上訴人於原審所舉證人即上訴人
      之女丙○○並非當時在場之人，無從證明上訴人簽立系爭
      借款契約書時，究竟有無遭受脅迫之情事。另上訴人就其
      與被上訴人於95年5月22日上午10時30分許， 在臺南縣永
      康市○○○路655號3樓之永康市調解委員會因進行調解事
      宜，與被上訴人發生口角爭執後，認被上訴人對其恐嚇乙
      節，曾提起刑事告訴乙節，有臺灣臺南地方法院檢察署95
      年度偵字第9923號不起訴處分書1份在卷 （見原審卷第75
      頁、第76頁）可稽。縱認上訴人念及姐妹情誼而未對其所
      辯稱遭脅迫簽立系爭借款契約書乙情，即時提起刑事告訴
      ， 惟系爭借款契約書所載借款金額高達1,040,000元，而
      依上訴人回覆被上訴人之95年4月3日郵局存證信函，上訴
      人亦自陳已依系爭借款契約書按期支付利息與本金與被上
      訴人，此有被上訴人所提出為上訴人不爭執真正之郵局存
      證信函1份存卷（見原審卷第25頁、第26頁）可憑， 是苟
      上訴人確曾遭被上訴人等人脅迫而簽立系爭借款契約書，
      衡情上訴人要無依約支付利息與本金之理！且於知悉可提
      起刑事告訴途徑之情下， 亦應無自90年9月24日簽發迄今
      未曾報警處理或向偵查機關提出刑事告訴之理！另上訴人
      就其抗辯遭脅迫簽立系爭借款契約書乙節，復未能再舉證
      以實其說，是其此部分之抗辯，要難採憑。
（二）上訴人是否因投資股票而向被上訴人借款共計 1,040,000
      元，嗣並以前揭借款未償還為由，以上訴人對被上訴人之
      該1,040,000元金錢給付義務， 作為消費借貸契約之標的
      而簽立系爭借款契約書部分：
  １、按私文書經本人或其代理人簽名、蓋章或按指印或有法院
      或公證人之認證者，推定為真正，民事訴訟法第358條第1
      項前段定有明文。查上訴人辯稱係遭脅迫簽立，惟不爭執
      其簽名真正之系爭借款契約書載稱：「立借款契約書人己○○（以下稱甲方），楊錦桃（以下稱乙方）茲因借款事
      宜，訂立本契約書，條款如后：一甲方願貸與乙方新臺幣
      壹佰零肆萬元正，並於簽訂此合約書時，已由乙方親自收
      訖無訛。二借貸期限為2年， 即自中華民國90年10月24日
      起，至92年10月23日止，期滿乙方應連同本利一併償還甲
      方。三利息新臺幣捌仟元，乙方應於每月15日給付甲方，
      不得拖欠。．．．七本人（乙方）丁○○○在此聲明，在
      借貸期間，如有身體遭遇不測時，致無法按約繳納借款，
      則此借款必須全權委託子女陳建華、乙○○負責處理提前
      償還借款，而乙方在台灣所投保之所有保險公司如新光人
      壽、三商美邦人壽．．．等在台所有壽險公司之指定受益
      人必須負責償還（清）本借款新臺幣壹佰零肆萬元。」等
      語， 此有被上訴人提出之系爭借款契約書1份附卷（見原
      審卷第22頁）可參。系爭借款契約書上訴人並未就其所抗
      辯，遭被上訴人等人脅迫而簽立乙節，盡其舉證責任，已
      詳如前述，而系爭借款契約書，上訴人不爭執為其所親自
      簽立，依前揭民事訴訟法之規定，即應推定為真正。
  ２、次按一般借貸契約係要物契約，於交付借款於他方時成立
      ，此為民法第474條第1項所明定；惟苟當事人之一方對他
      方負金錢或其他代替物之給付義務，而約定以之作為消費
      借貸之標的者，亦成立消費借貸，此即88年間民法債篇修
      訂時， 增訂之同條第2項規定「當事人之一方對他方負金
      錢或其他代替物之給付義務而約定以之作為消費借貸之標
      的者，亦成立消費借貸。」，其立法理由即係「當事人之
      一方對他方負金錢或其他代替物之給付義務而約定以之作
      為消費借貸之標的者，亦應成立消費借貸契約，否則，必
      令當事人反覆交付而後始能成立消費借貸，非僅不便，且
      與社會生活之實情不符。增訂第2項。」， 亦即消費借貸
      契約之成立，除立即交付金錢或其他代替物外，另得約定
      以原所負金錢或其他代替物給付義務，轉而成立消費借貸
      契約。本件被上訴人主張之內容如屬真實，即屬民法第47
      4條第2項所示之消費借貸契約，則被上訴人應負舉證責任
      者，為被上訴人對上訴人原負金錢或其他代替物之給付義
      務存在。
  ３、被上訴人曾於 87年5月11日邀同上訴人擔任連帶保證人，
      與台灣中小企業銀行簽立週轉金貸款契約，約定在被上訴
      人帳號（00000000000號）內陸續借款，最高以2,000,000
      元為限度，該借款為透支型契約，並約定由被上訴人上揭
      帳號內憑取款條提領，貸款約定本息繳付方式為每月21日
      由帳號扣款， 於87年5月13日及同年5月19日分別借款2筆
      各1,320,000元、610,000元，至87年10月21日止帳戶內借
      款金額已達2,008,049元， 於93年9月6日帳戶內借款金額
      則降為626,800元，並於同日轉貸630,000元，連帶保證人
      為甲○○，另被上訴人於87年至90年間確曾在日陞證券股
      份有限公司有股票買賣之交易紀錄（帳號：0-000000-0）
      ，股票交易期間負責處理之營業員為庚○○等情，有被上
      訴人所提之週轉契約書1份、台灣中小企業銀行成功分行9
      6年5月14日96成功字第0217號函及檢送之契約增補條款契
      約、借據、授信客戶異動資料、帳戶查詢客戶資料，暨日
      陞證券股份有限公司 96年5月2日日陞總字第117號函及檢
      送之申請信用帳戶交易證明等件存卷（見原審卷第21頁；
      本院卷第77頁至第84頁、第100頁至第111頁）足稽，先予
      敘明。
  ４、依前揭３之說明，再參以上訴人迭於原審自承本件係合夥
      購買股票投資失敗，而共同負擔債務等語，此觀原審95年
      9月12日及同年12月25日言詞辯論筆錄自明（見原審卷第1
      6頁、第110頁），及應推定為真正之系爭借款契約書之前
      揭約定內容，暨上訴人自承簽立系爭借款契約書後，已依
      約按期支付利息與本金與被上訴人等情。堪認被上訴人主
      張上訴人於87年間因投資股票而向被上訴人借款，被上訴
      人遂於87年5月11日邀同上訴人擔任連帶保證人， 向台灣
      中小企業銀行成功分行借貸2,000,000元，其中1,000,000
      元借與上訴人，雙方並協議上訴人向被上訴人借貸之1,00
      0,000元須按期支付銀行利息，另被上訴人再借與上訴人4
      0,000元之現金，兩造後於90年9月24日以前揭借款未償還
      為由，由上訴人另簽立借款契約書與被上訴人，載明上訴
      人向被上訴人借款1,040,000元，借款期限2年，應於92年
      10月23日清償， 嗣於上揭貸款金額清償至630,000元時，
      上訴人建議本息平均攤還，被上訴人遂向台灣中小企業銀
      行成功分行辦理轉貸630,000元等情，應屬有據。
　５、證人即兩造之父親戊○○於本院 96年6月22日準備程序期
 　　 日並已明確證稱：在兩造尚未翻臉之前，上訴人曾親口向
   　 伊表示，曾以被上訴人之房子向銀行貸款 2,000,000元，
      其中上訴人及被上訴人各借 1,000,000元去買股票等語（
      見本院卷第160頁、第161頁）。 證人楊炎坤於96年5月11
      日本院準備程序期日復明確結證：兩造間有股票借貸之糾
      紛，伊基於胞弟之立場幫忙協調，所以才攜帶空白之借款
      契約書至上訴人家中，系爭借款契約書由上訴人親自簽名
      、按指印，另系爭借款契約書之第七點係依上訴人之口述
      由伊所書立，且上訴人當時有說確實向被上訴人借款1,04
      0,000元，伊才會在系爭借款契約書上載明借款金額為1,0
      40,000元等語（見本院卷第91頁至第93頁）。再依被上訴
      人所提其所有之台灣中小企業銀行存摺（帳號：00000000
      000號 ）往來明細影本及台灣中小企業銀行存款憑條影本
      （見原審卷第61頁至第70頁），可知上訴人曾數度存款11
      ,600 元等不等數額之款項入被上訴人上揭帳戶內， 且上
      揭存款憑條之存款時間（最早為93年10月11日），均係被
      上訴人將原先借貸之2,000,000元於 93年9月6日辦理轉貸
      為630,000元之後，而該筆轉貸之630,000元借款，連帶保
      證人已非上訴人而係被上訴人之女甲○○，是該筆借款顯
      已與上訴人無關，上訴人自無可再執其為連帶保證人為替
      主債務人即被上訴人分擔債務而存款入上揭帳戶之情詞置
      辯。綜此，足證被上訴人主張上訴人於87年間因投資股票
      而向被上訴人借款共計1,040,000元， 且上訴人曾多次匯
      款清償系爭1,040,000元借款債務確屬有據。
  ６、綜上、依前揭３之說明，再參以上訴人迭於原審自承本件
      係合夥購買股票投資失敗，而共同負擔債務，系爭借款契
      約書明確載稱被上訴人貸與上訴人1,040,000元， 並已由
      上訴人收訖無訛，上訴人自承簽立系爭借款契約書後，已
      依約按期支付利息與本金與被上訴人，證人楊炎坤、戊○○復證述兩造確有前揭股票借貸糾紛等情事，及上訴人於
      93年9月6日被上訴人將原先借貸之 2,000,000元辦理轉貸
      為630,000元， 且其已非該筆借款之連帶保證人之後，仍
      多次存款入被上訴人之前揭台灣中小企業銀行帳戶內之事
      實等情，已足證明兩造間確有以上訴人對被上訴人因投資
      股票而向被上訴人借款 1,040,000元之該金錢給付義務，
　　　作為消費借貸契約之標的而簽立系爭借款契約書之事實。
  ７、至上訴人另辯稱：依被上訴人中國信託商業銀行永康分行
      000000000000號交易明細所載內容可知，自87年5月起自9
      1年10月底該帳號結清為止，未曾有2,000,000元之額度以
      現金、轉帳或匯款方式存入該帳號內。另被上訴人股票帳
      戶中投資虧損僅約1,300,000元，依理應尚剩餘700,000元
      ， 但被上訴人之中國信託銀行帳戶內僅餘約390,000元，
      顯見被上訴人所言實不足採信云云。 然查系爭2,000,000
      元借款係透支型契約而可陸續借款， 惟最高以2,000,000
      元為限度， 是未曾有一次借款達2,000,000元自屬合理。
      又依前揭日陞證券股份有限公司96年5月2日日陞總字第11
      7號函檢送之申請信用帳戶交易證明， 雖可知被上訴人帳
      戶投資股票虧損金額為1,296,765元 （即客戶淨付金額合
      計）， 然該虧損金額之交易期間係自86年3月21日起至90
      年11月27日止， 有逾1年之期間係在本件被上訴人主張之
      87年5月11日向台灣中小企業銀行成功分行貸款2,000,000
      元之前，是尚難執借款金額與虧損金額不符，即遽認被上
      訴人之主張不可採憑。
四、綜上所述，上訴人抗辯其係遭被上訴人等人脅迫才簽立系爭
    借款契約書，並未舉證以實其說，其此部分之抗辯自不足採
    ，另本件已足證明兩造間確有以上訴人對被上訴人因投資股
    票而向被上訴人借款1,040,000元之該金錢給付義務， 作為
    消費借貸契約之標的而簽立系爭借款契約書之事實。又被上
    訴人主張該1,040,000元之借款，上訴人尚餘490,000元餘額
    未償之事實，上訴人並未舉證已全數清償， 此部分490,000
    元未償餘額應堪認定。惟被上訴人另請求自92年10月23日起
    至清償日止按週年利率百分之5計算之利息部分， 然依被上
    訴人所提之存摺往來明細，上訴人最後匯款11,600元之日期
    為95年3月29日， 被上訴人既未說明各該匯款上訴人究係清
    償何部分之欠款， 則依民法第323條所定：「債務人所提出
    之給付，應先抵充費用，次充利息，次充原本。」抵充之順
    序，應認在最後匯款日前之利息均已抵充完畢，上訴人所積
    欠被上訴人之借款餘額，除本金490,000元外， 利息部分僅
    得自最後匯款日之次日即95年3月30日開始計算。 從而，本
    件被上訴人之請求，在本金餘額490,000元及自95年3月30日
    起至清償日止，按週年利率百分之5計算之遲延利息部分為
    有理由，應予准許，被上訴人逾此範圍之請求（按即自92年
    10月23日〈原審判決誤載為92年10月24日〉 起至95年3月29
    日止之遲延利息部分）為無理由，應予駁回。原審判命被上
    訴人一部勝訴、一部敗訴之判決，及就勝訴部分依民事訴訟
    法第389條第1項第3款之規定，依職權宣告假執行， 並依上
    訴人免為假執行之聲請，併諭知上訴人如於執行標的物拍定
    、變賣前，以490,000元為被上訴人告預供擔保， 或將請求
    標的物提存，得免為假執行，核無不合。上訴意旨指摘原判
    決不當，求予廢棄改判，為無理由，應予駁回。
五、又本件待證事實已臻明確，兩造其餘攻擊防禦方法及舉證，
    經本院斟酌後，認於判決結果已不生影響，爰不一一詳為論
    述，附此敘明。
六、末按法院為終局判決時，應依職權為訴訟費用之裁判；又訴
    訟費用，由敗訴之當事人負擔，民事訴訟法第87第1項、第7
    8條分別定有明文。本件上訴為無理由，訴訟費用7,935元應
    由上訴人負擔，爰判決如主文第2項所示。
七、據上論結，本件上訴為無理由，依民事訴訟法第436條之1第
    3項、第449第1項、第78條、第87條第1項，判決如主文。
中　　華　　民　　國　　96　　年　　7 　　月　　31　　日
                        臺灣臺南地方法院民事第一庭
                            審判長法  官  洪碧雀
                                  法  官  蔡孟珊
                                  法  官  陳金虎
以上正本證明與原本無異。
本件判決不得上訴。
中　　華　　民　　國　　96　　年　　8 　　月　　1 　　日
                                  書記官  謝文心
